臺灣彰化地方法院民事判決
111年度訴字第326號
原      告  巫宸緯  
訴訟代理人  張仕融律師
被      告  唐福氣  
            唐東財  

            唐山水  
上  一  人
訴訟代理人  唐忠敏  
共      同
訴訟代理人  吳明益律師
上列當事人間請求拆屋還地事件，本院於民國111年11月28日言
詞辯論終結，判決如下：
    主  文
被告唐福氣應將坐落彰化縣○○鄉○○段000000地號土地上如附圖彰
化縣彰化地政事務所收件日期文號民國111年6月24日彰土測字第
1513號複丈成果圖編號甲部分面積25.39平方公尺、乙部分面積2
1.85平方公尺之一層樓磚造建物拆除，將土地返還原告。
被告唐山水應將坐落彰化縣○○鄉○○段000000地號土地上如附圖彰
化縣彰化地政事務所收件日期文號民國111年6月24日彰土測字第
1513號複丈成果圖編號戊部分面積32.88平方公尺之一層樓磚造
建物拆除，將土地返還原告與其他全體共有人。
被告唐東財應將坐落彰化縣○○鄉○○段000000地號土地上如附圖彰
化縣彰化地政事務所收件日期文號民國111年6月24日彰土測字第
1513號複丈成果圖編號己部分面積18.94平方公尺之一層樓磚造
建物拆除，將土地返還原告與其他全體共有人。
訴訟費用由被告唐福氣負擔百分之四十七，被告唐山水負擔百分
之三十三，被告唐東財負擔百分之二十。
本判決第一項於原告以新臺幣237,000元為被告唐福氣供擔保，
得假執行。但被告唐福氣以新臺幣713,324元為原告供擔保，得
免為假執行。
本判決第二項於原告以新臺幣165,000元為被告唐山水供擔保，
得假執行。但被告唐山水以新臺幣496,488元為原告供擔保，得
免為假執行。
本判決第三項於原告以新臺幣95,000元為被告唐東財供擔保，得
假執行。但被告唐東財以新臺幣285,994元為原告供擔保，得免
為假執行。
    事實及理由
一、原告主張：伊為坐落彰化縣○○鄉○○段000000地號土地(下稱
    系爭1058-1號)之所有人，及同段1058-6地號土地(下稱系爭
    1058-6號)之共有人，應有部分為1/8；上開2筆土地均為民
    國96年11月13日裁判分割自同段1058地號土地。被告唐福氣
    具事實上處分權、如彰化縣彰化地政事務所111年6月24日彰
    土測字第1513號複丈成果圖(下稱系爭附圖)所示編號甲(面
    積25.39㎡)、乙(面積21.85㎡)之一層樓磚造建物，未經伊同
    意占用系爭土地；被告唐山水具事實上處分權如系爭附圖編
    號戊(面積32.88㎡)之一層樓磚造建物、被告唐東財如系爭附
    圖編號己(面積18.94㎡)之一層樓磚造建物，占用系爭1058-6
    地號土地，侵害系爭2筆土地之所有權完整及使用，妨害伊
    及全體共有人使用系爭土地，爰依民法第767條第1項、第82
    1條提起本件訴訟，並聲明：1.被告唐福氣應將系爭1058-1
    號土地上如系爭附圖編號甲、乙所示之一層樓磚造建物拆除
    ，並將土地返還與原告。2.被告唐山水應將系爭1058-6號土
    地上如系爭附圖編號戊所示之一層樓磚造建物拆除，將土地
    返還與原告及全體共有人。3.被告唐東財應將系爭1058-6號
    土地上如系爭附圖編號已所示之一層樓磚造建物拆除，將土
    地返還與原告及全體共有人。4.原告願供擔保，請准宣告假
    執行。
二、被告等則以：
　㈠被告唐福氣部分：系爭1058-1號土地於96年分割時，雖由訴
    外人唐炳南取得所有權，然土地上如附圖編號甲、乙之建物
    係於家族成員於宗祠開會同意始得興建，被告唐福氣之祖先
    建屋時，已得全體土地共有人之同意，而有不定期使用借貸
    關係。而原告係經由法院拍賣取得系爭1058-1號土地，於買
    受前即知悉土地上有被告唐福氣之甲、乙建物，猶仍買受，
    應繼受前手即唐炳南與土地所有人之使用借貸關係，可類推
    適用民法第425條之1法定租賃，原告請求拆除應為權利濫用
    等語。
　㈡被告唐山水、唐東財部分：被告唐山水、唐東財之建物於分
    割前即存在，同段1058地號土地分割時，已考量建物之現況
    ，該分割方案已判斷建物存在不影響通行，是被告唐山水、
    唐東財並未變更系爭1058-6號土地之使用性質，應無民法第
    819條第2項之適用。又系爭1058-6號土地既為共有，依民法
    第820條第1項，已有人數及應有部分過半數之土地共有人同
    意系爭附圖編號戊、己建物繼續占用共有土地，而成立共有
    物分管契約，被告唐山水、唐東財就建物坐落基地已有占有
    合法權源，原告請求拆屋還地應無理由。
　㈢並聲明：原告之訴駁回。
三、得心證之理由：
　㈠系爭1058-1號土地為原告所有；系爭1058-6號土地為原告與
    被告唐東財、唐山水、及訴外人唐維禎等人共有，原告及唐
    東財之應有部分為1/8，唐山水之應有部分為1/16。被告唐
    福氣具事實上處分權如系爭附圖編號甲、乙所示之建物，坐
    落系爭1058-1號土地；被告唐山水、唐東財具事實上處分權
    如系爭附圖編號戊、己之建物坐落系爭1058-6號土地等節，
    為兩造所不爭，並有土地登記第一類謄本在卷為憑(見卷第1
    7、57至65頁)，及經本院偕同兩造至現場勘驗明確，有勘驗
    筆錄、現場照片、系爭附圖在卷可參(見卷第91至119頁)。
　㈡被告唐福氣無占用系爭1058-1地號土地之合法權源：
　1.按以無權占有為原因，請求返還土地者，占有人對土地所有
    權存在之事實無爭執，而僅以非無權占有為抗辯者，土地所
    有權人對其土地被無權占有之事實無舉證責任，占有人自應
    就其取得占有係有正當權源之事實證明之。
　2.查96年裁判分割前1058地號土地之共有人為唐榮慶、唐維禎
    、唐聖寓、唐勝賢、唐勝彥、唐山水、唐勝雄、唐炳南、唐
    榮耀、唐東財、唐火勝、唐登生、唐榮欽、唐吳堅、唐李冤
    、唐振修、唐尤娟、唐尤玉、唐振豐等人，被告唐福氣並非
    分割前1058號土地之共有人等節，此有本院96年度訴第309
    號判決在卷為憑(見卷第23至28頁)，則被告唐福氣主張編號
    甲、乙建物興建時，經分割前土地之全體共有人同意，而有
    借地建屋之使用借貸關係，應舉證證明。又證人唐吳堅即分
    割前1058號土地之共有人到庭具結證稱：被告唐福氣與系爭
    1058-1地號土地原所有人唐炳南是堂兄弟，他們父親唐火木
    與唐火石是兄弟關係，伊不了解土地與建物為何是不同人所
    有，只知道唐福氣一直住在系爭附圖所示甲、乙建物照顧父
    親等語(見卷第281頁)；證人唐榮慶即分割前1058號土地共
    有人證稱：唐福氣住的房子好像是他們祖父留下來的，上一
    輩分家時，可能有田地、房子是分給唐福氣，這邊只有房子
    沒有土地等語（見卷第283頁）。依上開證人所述，編號甲
    、乙建物係於土地分割前即興建，然渠等就建物之原始起造
    人為何人、起造時土地共有人為何人，原始起造人是否經土
    地全體共有人同意、原始起造人與土地共有人間有何關係與
    約定等節均未明確、具體證述，且上開證人亦未證述被告唐
    福氣與訴外人唐炳南就土地使用權利有何約定，實難認被告
    唐福氣就甲、乙建物之坐落基地與原告之前手唐炳南成立使
    用借貸關係。至證人唐榮慶雖證述被告唐福氣之家族於分家
    時，土地與建物之權利分與不同人等語；然被告唐福氣並未
    主張甲、乙建物與基地權利曾為同一人所有，而分別讓與不
    同人之情形，而係主張其所有之系爭甲、乙建物與基地所有
    人成立使用借貸關係，且亦未提出相關土地謄本、建物權利
    移轉資料、分割繼承等證據，此部分甚難單憑證人之證述，
    即為有利於被告唐福氣之事實認定。
　3.縱使因被告唐福氣與訴外人唐炳南為堂兄弟，而認唐炳南應
    有同意被告唐福氣使用土地，然使用借貸為無償契約，原屬
    貸與人與使用人間之特定關係，除當事人另有特約外，自無
    移轉其權利於第三人之可言。原告係因法院強制執行拍賣取
    得系爭1058-1號土地，此有地籍謄本在卷為憑(見卷第17頁)
    ，縱使被告唐福氣與唐炳南曾有使用借貸關係，亦不得拘束
    後手買受人即原告，被告唐福氣抗辯使用借貸應類推民法第
    425條之1法定租賃關係云云，惟使用借貸為無償契約，原屬
    貸與人與使用人間之特定關係，除當事人間另有特約外，使
    用人無移轉其權利於第三人之可言。且使用借貸本係無償借
    用性質，不能與租賃相提並論，使用借貸亦未如租賃有民法
    第425條規定，故在借用土地建築房屋之情形，不能認為使
    用借貸關係，隨房屋之轉讓而繼續存在。被告辯稱原告應受
    使用借貸契約之拘束云云，難認有據。
　4.按權利之行使，不得以違反公共利益，或以損害他人為主要
    目的，民法第148條第1項固定有明文，惟此所謂權利之行使
    不得以損害他人為目的者，係指行使權利專以損害他人為主
    要目的之情形而言。若為自己利益而行使，縱於他人利益不
    無損害，然既非損害他人為主要目的，而該他人對之又或有
    容忍或作為義務時，即不得謂有本條之適用，自不在限制行
    使（最高法院43年度台上字第879號判決及45年度台上字第1
    05號判決意旨可資參照）。故權利濫用者，須兼備主觀上專
    以損害他人為主要目的及客觀上因權利行使取得利益與他人
    所受損害不相當，缺一不可。是以行使權利者，主觀上若非
    專以損害他人為主要目的時，縱因權利之行使致影響相對人
    之利益時，亦難認係權利濫用。查原告係因強制執行拍賣取
    得系爭1058-1號土地所有權，並非原土地所有人唐炳南主動
    出售土地與原告，原告自無從由唐炳南得知建物所有人與土
    地所有人間之法律關係，尚難僅因原告買受土地時知悉土地
    上有建物，遽認原告係基於損害被告唐福氣之目的買受土地
    ，被告唐福氣上開主張，難認有據。從而，被告唐福氣未舉
    證證明有何占有使用系爭1058-1號土地之合法權利，原告請
    求被告唐福氣拆除系爭附圖編號甲、乙建物，返還土地與原
    告應屬有據。
　㈢被告唐東財、唐山水無占用系爭1058-6號土地之合法權利：
　1.按共有物是屬全體共有人所共有，在分割前，各共有人固得
    約定範圍而使用之，但此項分管行為，不過定暫時使用之狀
    態，與消滅共有關係之分割有間。故共有物經法院判決分割
    確定時，先前共有人間之分管契約及使用借貸契約，即應認
    為終止。共有人先前依該契約占用分割判決仍判歸全體共有
    人保持共有之部分共有物，即成無權占有，其他共有人自得
    依民法第767條、第821條之規定請求返還（最高法院85年度
    台上字第1046號判決意旨參照）。又按共有物之管理，除契
    約另有約定外，應以共有人過半數及其應有部分合計過半數
    之同意行之。但其應有部分合計逾三分之二者，其人數不予
    計算，民法820條第1項定有明文。故共有人對於共有物之管
    理，除得經共有人全體同意以契約約定外，亦得以多數決決
    定。次按共有物之管理，係指保存、改良及利用等行為，其
    中共有物之利用行為係以滿足共有人共同需要為目的，不變
    更共有物之性質，為使用收益之行為。倘對共有物之利用，
    程度上已達變更共有物原來之用益狀況，使共有人原有之用
    益權受剝奪，且回復原狀將有困難者，則屬民法第819條第2
    項所指共有物變更之情形，應得全體共有人之同意，不得依
    民法第820條第1項規定，以多數決為之。共有物之變更，係
    指變更共有土地（或建築改良物）之本質或用途而言，如將
    共有之農田變更為住宅地，將非供公眾使用之共有建築物變
    更為供公眾使用，或標示之分割及合併等權利客體之變更等
    。
　2.查系爭1058-6號土地業經前案分割判決，定由全體共有人共
    有，供道路使用，其物之本質或用途，甚為明確。被告雖提
    出經共有人唐吳堅、唐榮慶、唐維禎、唐東財、唐聖寓、唐
    山水、唐勝賢、唐勝彥、唐火勝簽署之「共有土地分管契約
    」，但其內容記載：「該筆土地(按指系爭1058-6號土地)因
    當時聲請法院分割繼承時針對現住戶原址劃分，經協議劃分
    給該人繼承後，並規劃計畫道路明德段1058-6(公設用地)，
    為保持唐姓祖先給與後代之恩澤，保有祖厝完整性如欲開發
    需經過半數持分以上繼承人協商同意，為存續祖厝完整，明
    德段1058-6土地之建物保有其完整存在...同意其上目前分
    別屬唐福氣、唐山水、唐東財、唐勝雄四人所有之未經保存
    登記建物，依現況繼續存續於土地上，如自然損壞得修繕，
    不得拆除重建如違約將無條件歸還土地」等詞(見卷第185、
    187頁)，是上開分管契約將系爭1058-6號共有之道路用地，
    維持判決分割以前由各共有人建物占用之現況，不予開闢為
    道路，明顯變更系爭1058-6號土地之本質與用途，應屬共有
    物之變更，應適用民法第819條第2項經全體共有人同意之規
    定。而被告提出之共有土地分管契約並未經全體共有人同意
    ，限制甚至剝奪不同意之少數共有人之利益，致該少數共有
    人不能依共有土地之用途，按其應有部分使用系爭土地通行
    ，但卻毫無任何合理之補償，為對於不同意共有人之所有權
    之過大侵害，自無依民法第820條第1項規定，以多數決為共
    有物管理決定之適用。
　3.基上所述，被告唐山水、唐東財及其他共有人所出具之分管
    契約，雖表示同意系爭1058-6號土地仍維持按現況使用，不
    開發道路通行使用，而將系爭共有土地原定供道路使用之用
    途予以變更，然因與民法第819條第2項及民法第820條第1項
    等規定之要件不相符合，而無拘束共有人之效力。是被告唐
    山水、唐東財執此以為有權占有系爭土地之依據云云，委無
    可取。
　㈣按所有人對於無權占有或侵奪其所有物者，得請求返還之。
    對於妨害其所有權者，得請求除去之。各共有人對於第三人
    ，得就共有物之全部為本於所有權之請求。但回復共有物之
    請求，僅得為共有人全體之利益為之，民法第767條第1項、
    第821條分別定有明文。查被告唐福氣無權占用系爭1058-1
    號土地，被告唐山水、唐東財無權占有系爭1058-6號土地，
    原告本於所有權人、共有人之地位，請求被告各自拆除其建
    物，並將占用之土地交還原告及其他共有人，於法洵屬正當
    ，均應予准許。
四、綜上所述，原告依民法第767條第1項，請求被告唐福氣拆除
    系爭附圖編號甲、乙建物，並將坐落土地返還原告；依民法
    第767條第1項、第821條規定，請求被告唐山水、唐東財拆
    除系爭附圖編號戊、己建物，並將坐落基地返還原告與全體
    共有人，應屬有據，應予准許。原告陳明願供擔保，聲請宣
    告假執行，核無不合，爰酌定相當擔保金額准許之，並職權
    宣告被告得供擔保免為假執行。
五、本件事證已臻明確，至於未論述之爭點；兩造其餘之攻擊或
    防禦方法；未經援用之證據，經本院斟酌後，認為均不足以
    影響本判決之結果，自無一一詳予論駁之必要，併此敘明。
六、訴訟費用負擔之依據：民事訴訟法第78條、第85條第1項。
中　　華　　民　　國　 111　　年　　12　　月　　15　　日
                  民事第二庭 法　官　王姿婷
以上正本係照原本作成
如對本判決上訴，須於判決送達後20日之不變期間內，向本院
提出上訴狀。如委任律師提起上訴者，應一併繳納上訴審裁判
費。
中　　華　　民　　國　　111 　年　　12　　月　　16　　日
                 　　　　　　書記官　謝志鑫